臺灣高等法院民事判決　　　　　　　　 94年度上易字第206號
上　訴　人　甲○○
　　　　　　　　　　　樓
被上訴人　　乙○○
上列當事人間清償債務事件，上訴人對於中華民國93年12月31日
臺灣臺北地方法院93年度訴字第4581號第一審判決提起上訴，經
本院於94年9月28日言詞辯論終結，判決如下：
    主  文
上訴駁回。
第二審訴訟費用由上訴人負擔。
    事  實  及  理  由
一、上訴人起訴主張：伊前對被上訴人及訴外人任秋菊提起清償
    債務之訴，經臺灣板橋地方法院93 年度訴字第221號民事判
    命：一任秋菊應給付伊新台幣（下同）818,030元及自92 年
    11月28日起算之法定遲延利息，二確認任秋菊對被上訴人有
    1,472,390 元之會款債權存在。因伊之債務人任秋菊怠於對
    被上訴人行使權利，爰依民法第242 條規定代位提起本件訴
    訟，並聲明：(一)被上訴人應給付任秋菊818,030 元及自92年
    11月28日起算之法定利息，並由伊代位受領。(二)願供擔保請
    准宣告假執行等情。
    原審駁回上訴人之全部請求。
二、上訴人提起第二審上訴，係以：(一)伊加入被上訴人與訴外人
    任秋菊所組之合會，其等竟惡意倒會，並於91年3月21 日與
    上訴人及訴外人劉祥世、皮竹影等人簽立協調書，由被上訴
    人自91年4月份起每月交付11,400 元予伊，再由伊按比例分
    配予其他活會會員，惟自92年12月以後，上訴人未再收到任
    何款項，上訴人因而於92年12月27日扣押任秋菊每月1/3 薪
    資，嗣再於94年4月至8月間，每月又收到任秋菊所匯款之
    1,260元。(二)被上訴人與任秋菊於90年7月9日簽立和解書，
    惟被上訴人薪資每月為51,585元，任秋菊從未請求被上訴人
    給付未付會款附加利息之債權，伊自得代位請求為由，聲明
    ：(一)原判決廢棄。(二)被上訴人應給付任秋菊818,030元及自
    92年11月28日起算之法定利息，並由上訴人代位受領。(三)願
    供擔保請准宣告假執行。
    被上訴人則以：伊就積欠任秋菊之債務，已於90年7月9日與
    任秋菊簽立和解書，約定：伊自90年7 月份起每月匯款至任
    秋菊帳戶內，並由訴外人楊君琦領出交付予活會會員代表，
    再按比例分配予其餘活會會員，被上訴人每個月均按約定匯
    款迄今。上訴人於92年12月後未收到任何金額，係因上訴人
    之前未將所收到金額按比例分配予其他活會會員，其他活會
    會員決定不願再交由上訴人分配之故；惟嗣經任秋菊與其他
    活會會員協商後，上訴人於94年4 月後已再度受到分配，任
    秋菊並未怠於行使其權利，故上訴人之請求顯無理由抗辯，
    聲明駁回上訴。
三、兩造不爭執之事實：
    上訴人參加由訴外人任秋菊召集之互助會，任秋菊則因受被
    上訴人之累，而於91年2、3 月間宣告其召集之3個互助會倒
    會，任秋菊尚積欠上訴人債務，被上訴人尚積欠任秋菊債務
    ；其後，上訴人於93年間對被上訴人及訴外人任秋菊提起清
    償債務之訴，業經臺灣板橋地方法院以93年度訴字第221 號
    民事判決諭知：一任秋菊應給付上訴人818,030元及92年11
    月28日起算之法定利息，二確認任秋菊對被上訴人有
    1,472,390 元之會款債權存在，業據上訴人提出上開民事判
    決為證（原審卷第22至24頁，本院卷(一)第15頁），復為被上
    訴人所不爭執，堪認：上訴人對訴外人任秋菊有818,030 元
    及法定利息之債權存在，任秋菊則對被上訴人 有1,472,390
    元之會款債權存在。
四、本件重要爭點在於：訴外人任秋菊有無怠於行使權利，而得
    由上訴人代位向被上訴人行使任秋菊對被上訴人之會款債權
    ？
  (一)按債務人怠於行使其權利時，債權人因保全債權，得以自己
    之名義，行使其權利，民法第242 條前段定有明文，該條規
    定之旨趣在於：債務人怠於行使其權利，致危害債權人之債
    權安全，有使債權人得以自己之名義行使債務人之權利，以
    資救濟之必要，故須於債務人有怠於行使其權利之情事時始
    得為之。從而，債權人主張依民法第242 條規定行使代位權
    ，應就其請求已符合上開要件負舉證之責任。
  (二)查被上訴人積欠訴外人任秋菊會款債務1,941,700 元，二人
    於90年7月9日達成和解，約定由被上訴人自90年7 月起每月
    給付11,250元，嗣被上訴人自90年8 月份起按月匯寄上開款
    項至任秋菊之帳戶之事實，業據被上訴人提出和解書可按（
    本院卷(二)第52至54頁），並經證人任秋菊到庭證述屬實（本
    院卷(二)第43、44頁），堪信為真。在此，任秋菊與其債務人
    即被上訴人互相讓步，達成由被上訴人分期清償本金債權，
    任秋菊不再另行請求利息債權之協議，成立私法上和解契約
    ，核係任秋菊對自己債權行使權利之範圍，他人無從置喙。
  (三)嗣任秋菊於91年3月21 日宣告倒會，遭任秋菊倒會之活會會
    員派遣代表劉祥世、皮竹影及上訴人，與任秋菊、被上訴人
    進行協調，約定：(一)被上訴人自91年4月份起每月1日付現金
    11,400元交付上訴人（只許增加，不許減少），付款後由收
    款人寫收據交被上訴人存查。(二)收到現金後以比例分配。被
    上訴人其後即依上開協調書所載，按月匯寄協調書所載金額
    至任秋菊之帳戶，由被倒會之活會會員代表楊君琦領出後，
    交由推舉之代表按比例分配予活會會員，至本件訴訟事實審
    言詞辯論前之94年8月止；其中上訴人即負責91年5月至92年
    12月之收款及分配事宜等節，有上訴人提出之協調書、債權
    分配收據可參（本院卷(一)第15頁，外放證物），並據被上訴
    人提出資料及郵局匯款資料足憑（本院卷(二)第17至21，25至
    28頁，本院外放證物），復經證人任秋菊證陳明確（本院卷
    (二)第43、44頁），亦堪採信。
  (四)依上所陳，任秋菊就其對被上訴人之會款債權，於90年7月9
    日與被上訴人達成私法上和解契約，同意由被上訴人分期按
    月清償11,400元予任秋菊；其後又因任秋菊宣告倒會，積欠
    其召集之3個互助會活會會員債務，於91年3月21日任秋菊、
    活會會員代表及任秋菊之債務人（被上訴人）再達成協議，
    被上訴人仍按月將以前和解約定之11,400元匯入任秋菊帳戶
    ，讓任秋菊之債權人代表領出後按比例分配予各債權人，而
    被上訴人自90年8月起迄至本件訴訟事實審言詞辯論終結前
    之94年8月止，確均按月匯寄足額款項至任秋菊之帳戶。可
    見：上訴人之債務人任秋菊就其對被上訴人之會款債權，並
    無任何怠於行使權利之情事。
  (五)上訴人雖以：伊自93年1月至94年3月止，並未收到分配之款
    項，執詞主張任秋菊有怠於行使對被上訴人債權之情事。惟
    查上訴人自93年1月起至94年3月止，未如以前分配取得被上
    訴人匯還予任秋菊之款項，係因：上訴人於92年12月間自行
    聲請臺灣板橋地方法院扣押任秋菊之薪資，每月自2 千餘元
    至3 千餘元不等，任秋菊之其餘債權人以上訴人受償款項較
    多，因而決議不將被上訴人依協調書匯寄之款項分配予上訴
    人之故；迨任秋菊與其他債權人溝通後，上訴人自94年4 月
    起又開始按比例分配取得被上訴人匯還予任秋菊之款項等情
    ，業據證人任秋菊證陳綦詳（本院卷(二)第44頁），上訴人未
    予爭執，足堪信實。可見：上訴人於93年1月至94年3月止，
    未取得任秋菊清償之款項，並非因被上訴人未依約匯還款項
    所致，是上訴人逕謂：任秋菊怠於行使對被上訴人之債權，
    容有誤解。
  (六)承上開說明，任秋菊並無任何怠於行使對被上訴人債權之情
    事，與民法第242 條規定之代位構成要件顯有未合，則上訴
    人依代位之法律關係，請求被上訴人給付任秋菊818,030 元
    及自92年11月28日起算之法定遲延利息，並由上訴人代位受
    領，洵屬無據，應予駁回。
五、綜上所述，上訴人基於代位之法律關係，請求被上訴人給付
    任秋菊818,030元及自92年11月28 日起算之法定遲延利息，
    並由上訴人代位受領，為無理由，不應准許；其假執行之聲
    請亦失依附，應併予駁回。原審為上訴人敗訴之判決及駁回
    其假執行之聲請，並無不合。上訴意旨指摘原判決不當，求
    予廢棄改判，為無理由，應予駁回。
六、據上論結：本件上訴為無理由，依民事訴訟法第449條第1項
    、第78條，判決如主文。
中　　華　　民　　國　　94　　年　　10　　月　　12  　日
　　　　　　　　　民事第一庭    　審判長法　官  張耀彩
　　　　　　　　　　　　　　　　        法　官  盧彥如
　　　　　　　　　　　　　　　　        法　官  林金吾
正本係照原本作成。
不得上訴。
中　　華　　民　　國　　94　　年　　10　　月　　12  　日
　　　　　　　　　　　　　　　　　　　　書記官  張淑芳
